臺灣雲林地方法院民事判決　九十二年度訴字第二五四號
　　原　　　告　丙○○
　　訴訟代理人　乙○○
　　被　　　告　甲○○
　　訴訟代理人　莊安田律師
右當事人間請求履行契約事件，於民國九十二年十二月三十一日辯論終結，本院判決
如左：
    主    文
原告之訴駁回。
訴訟費用由原告負擔。
    事    實
甲、原告方面：
一、聲明：
(一)、兩造共有坐落雲林縣林內鄉○○段四三○號，旱地，面積○．六○六二公頃土地
    ，請求按民國（下同）七十七年十月十五日協議書分割，即如附圖所示Ｂ、Ｂ１
    、Ｂ２部份分歸原告取得，Ｃ、Ｄ部份分歸原告取得。
(二)、原告分得Ｂ１部份提供道路用地，被告分得Ｄ部份寬五公尺提供為道路用地。
(三)、被告應就前項分割結果，協同原告辦理分割登記，並將土地互為交付。
(四)、訴訟費用由被告負擔。
二、陳述：
(一)、坐落雲林縣林內鄉○○段四三○號，旱地，面積○．六○六二公頃土地為兩造所
    共有，雙方曾於七十七年十月十五日簽立合約書，其中第五條規定：「本筆土地
    係農業用地，依目前法令規定不得分割及移轉為共有，倘使將來法令限制解除或
    放寬時，甲○○願將乙方（即原告）分得之土地移轉登記與乙方。」另於協議書
    上附載：「1.本筆土地總面積七千一百二十二平方公尺，丙○○持份六分之一面
    積為一千一百八十七平方公尺。2.丙○○分配一千一百八十七平方公尺之位置，
    如附圖所示Ｂ、Ｂ１、Ｂ２，但Ｂ１開闢為道路用地，丙○○應無條件提供。3.
    其餘土地仍屬甲○○、張昭吉、林義麟、蔡朝啟按原持份比例共有。」（現張昭
    吉、林義麟、蔡朝啟持份全部登記為甲○○一人所有）
(二)、土地法有關農地不得移轉為共有之限制規定，已於八十九年一月二十六日廢除，
    原告之權利範圍，即為系爭土地分割前面積之六分之一，並無應扣除道路部份之
    約定，原告為此訴請所有權移轉登記，業經本院八十九年度訴字第五○九號判決
    確定。
(三)、農業發展條例於九十二年二月七日修正公佈，修正後規定：以下農業用地非屬耕
    地，不受○．二五公頃以下不得分割之限制：「即都市計劃法劃定為農業區之田
    、旱地目土地。」本件林內鄉○○段四三○號土地，已編訂為都市計劃法之林內
    鄉都市計劃農業區，有林內鄉都市計劃土地使用分區證明書為據，故系爭土地得
    為分割。
(四)、依據協議書所約定，原告已取得系爭土地應有部份六○六三分之一一八七，且農
    業發展條例修改後，已可分割，但被告不依協議契約辦理分割登記，為此提起本
    訴。
(五)、原告之應有部份為六○六三分之一一八七，換算應有部份面積為一千一百八十七
    平方公尺，斗六地政事務所於九十二年八月二十六日所測量之成果圖為現狀圖，
    面積尚不足五十七平方公尺，可見協議書所載分割方式與兩造佔有現狀大致相符
    ，益徵協議書附圖確符原共有人分割協議之真意。
三、證據：提出協議書（含附圖）、土地登記簿謄本、土地使用分區證明書、戶籍謄
    本、本院八十九年度訴字第五○九號民事判決書、確定證明各一件、及相片三張
    為證。並聲請勘驗現場及測量。
乙、被告方面：
一、聲明：如主文所示。
二、陳述：
(一)、兩造於七十七年間共同出資合夥購買林內鄉○○段四三○號土地，以待價而沽，
    因係爭土地前面尚有同段四三一號土地橫阻，致無法與道路聯絡，因此必須再購
    買四三一號土地始得面臨馬路，故被告與其他出資者共同委由原告出面購買四三
    一號土地，以便提出四三○號土地價值，惟原告事後竟以自己名義購買四三一號
    土地，致使四三○號土地無法通達馬路且拒絕與被告協商，兩造為此纏訟多年。
(二)、系爭林內鄉○○段四三○地號，依土地登記簿謄本所載，地目為旱，使用分區係
    空白，其是否屬於新修正農業發展條例第三條第十一款所稱之耕地，實有必要向
    雲林縣政府函查之必要，即函查系爭土地係屬於區域計劃農業區或都市計劃農業
    區。並請函查林內鄉都市計劃，是否依區域計劃而訂。
(三)、另系爭土地如依被告主張之分割方案，經法院為判決後，是否得據以為分割登記
    ，請鈞院向斗六地政事務所函查。
(四)、兩造合資購買系爭土地，且曾於七十七年十月十五日訂立協議書，約定分配位置
    及面積。惟契約雖可自由訂立但仍不得違反強制或禁止規定，否則依民法第七十
    一條規定應屬無效，原告自不據以作為請求依據。
(五)、依農業發展條例施行細則第十條規定：依本條例第十六條及第三款、第四款辦理
    共有耕地分割為單獨所有者，應先取得共有人之協議，或經法院之確定判決。分
    割後之宗數不得超過共有人人數。新修正農業發展條例第十六條第二項，亦有相
    同規定。本件系爭土地共有人僅有原告及被告二人因此依前揭規定分割後土地宗
    數不得超過二宗（筆），惟依原告聲明所載，分割後土地宗數至少五宗（應有六
    宗），此約定顯然違反前揭禁止規定，原告據以請求履行契約，應屬無理由。
(六)、坐落雲林縣林內鄉○○路四三○地號旱面積○‧六○六二公頃為兩造所共有，原
    告持分僅六○六三分之一一八七，被告持分為六○六三分之四八七六，兩造雖於
    七十七年十月十五日訂立協議書，依協議書附圖所載Ｂ、Ｂ１、Ｂ２部分分歸原
    告所有，而Ｃ、Ｃ１部分為被告所有，另Ｄ、Ｂ１、Ｄ１部分作為道路使用，道
    路寬五公尺。被告對於分割方位圖無意見，惟對分割面積有異議。因為本件系爭
    土地系屬袋地，無法通行至馬路，必須由原告及被告自行預留道路以達馬路，而
    兩造協議馬路寬度為五公尺，且馬路部分，原告亦應無條件提供，此有協議書可
    稽，兩造土地既屬共有，且雙方既有預留道路之約定，則道路部分自應屬兩造按
    照比例共同分擔，方屬合情、合理、合法。雖協議書漏未載明道路分擔比率，但
    亦未約定免除原告，對道路之分擔，然確明定，原告應無條件提供，更何況原告
    所分得部分係面臨馬路，而被告必須經過兩造預留馬路始可通達馬路，依共有通
    例及習慣，共有人自應依比例分擔道路面積。今原告主張履行契約方案圖，未將
    道路面積扣除，此分割方案顯非協議書之真議。兩造應依協議書所載附圖，將兩
    造所分得之實際面積應先扣除Ａ部分之面積後，將Ｂ及Ｂ分歸原告取得，Ｃ及Ｃ
    分歸被告取得，Ａ部分作為道路兩造仍保持共有。
(七)、依照系爭協議書第三點之記載：「依圖面計算未正式分割」等語，可知兩造當初
    並無正式分割之意思，僅有分管之意思而已。
三、證據：聲請訊問證人陳銀煉、林振財。
    理    由
一、本件原告起訴主張：兩造曾就坐落雲林縣林內鄉○○段四三○號，旱地，面積○
    ．六○六二公頃土地，雙方曾於七十七年十月十五日簽立合約書，其中第五條規
    定：「本筆土地係農業用地，依目前法令規定不得分割及移轉為共有，倘使將來
    法令限制解除或放寬時，甲○○願將乙方（即原告）分得之土地移轉登記與乙方
    。」另於協議書上附載：「1.本筆土地總面積七千一百二十二平方公尺，丙○○
    持份六分之一面積為一千一百八十七平方公尺。2.丙○○分配一千一百八十七平
    方公尺之位置，如附圖所示Ｂ、Ｂ１、Ｂ２，但Ｂ１開闢為道路用地，丙○○應
    無條件提供。3.其餘土地仍屬甲○○、張昭吉、林義麟、蔡朝啟按原持份比例共
    有。」原告嗣後訴請被告為所有權移轉登記，經本院以八十九年度訴字第五○九
    號民事判決確定，並辦理應有部份移轉登記完畢，為此請求被告履行分割之契約
    云云。
二、被告則以：被告對於分割方位圖無意見，惟對分割面積有異議。因為本件系爭土
    地系屬袋地，無法通行至馬路，必須由原告及被告自行預留道路以達馬路，而兩
    造協議馬路寬度為五公尺，且馬路部分，原告亦應無條件提供，此有協議書可稽
    ，兩造土地既屬共有，且雙方既有預留道路之約定，則道路部分自應屬兩造按照
    比例共同分擔，方屬合情、合理、合法。雖協議書漏未載明道路分擔比率，但亦
    未約定免除原告，對道路之分擔，然確明定，原告應無條件提供，更何況原告所
    分得部分係面臨馬路，而被告必須經過兩造預留馬路始可通達馬路，依共有通例
    及習慣，共有人自應依比例分擔道路面積。何況依照系爭協議書第三點之記載：
    「依圖面計算未正式分割」等語，可知兩造當初並無正式分割之意思，僅有分管
    之意思而已，原告當作分割契約，請求被告履行，為無理由等語，資為抗辯。
三、原告主張兩造間就系爭土地有訂立協議書之事實，為被告所不爭執，並據原告提
    出該協議書為證，原告該部份之主張堪信為真實。然原告主張該協議書為分割協
    議，而被告則辯稱該協議書僅為分管之約定，並非分割契約。因此本件所應審究
    者厥為：該協議書之內涵是否為共有物分割協議書？
四、按「解釋意思表示，應探求當事人之真意，不得拘泥於所用之辭句。」民法第九
    十八條訂有明文。本件協議書雖有兩造分配系爭土地之內涵，但其真意為何？應
    予探究。
五、查原告所提出之協議書，其訂約日期為七十七年十月十五日，此有該協議書末行
    記載可按。而原告至八十九年間才訴請被告為所有權移轉登記，經本院以八十九
    年度訴字第五○九號受理，於九十年十月二十四日判決原告勝訴，而於同年十一
    月二十六日確定在案等情，有原告提出該判決書及確定證明附卷可稽。嗣後原告
    根據勝訴判決，於九十一年一月二十四日，始辦畢土地所有權移轉登記乙節，復
    有原告提出土地登記謄本記載可據。
六、證人林振財於本件審理中結證稱：「當初實際上我們是由六個人出資所共同購買
    的，只是以我的名義登記所有權而已，其實我的股份應僅是六分之一。該土地原
    以我太太名義登記，所有權是全部。後來我才將持分六分之一賣給原告丙○○，
    出售後我仍然住在該筆土地上，後來兩造才簽署系爭協議書，簽署時他們並沒有
    讓我知情，所以就該內容而言，我並不知情，且沒有在其上簽名。系爭土地上有
    既成道路，我並有向丙○○聲明我出售的部份，沒有包括該道路。」等語。
七、可見兩造訂立本件協議書時，原告僅係受讓訴外人（即證人）林振財就系爭土地
    之出資額度（即潛在於共同出資人之六分之一之比例），在九十一年一月二十四
    日，辦畢土地所有權移轉登記以前，原告在法律上根本尚未取得土地「共有人」
    之地位，何從與被告基於土地共有人之關係，而訂立土地分割契約書？
八、另據證人即系爭協議書之代書陳銀煉，於本件審理中結證稱：「是為了原告要種
    木瓜，讓他有一定範圍可分管，才簽立該協議書的，當初兩造並沒有要協議分割
    的意思。協議書第五條是指將來兩造如有意要分割時，應於法令解除限制後再另
    作分割之協議。從該條文並沒有記載兩造要依照該約定之意思來分割，即可知道
    事實。最原始的共有人士共同投資來開發系爭土地，並無分管之要求。」等語。
    而依據系爭協議書第三條：「乙方（即原告）按該筆土地原持分面積計算分割出
    壹壹捌柒平方公尺（依圖面計算未正式分割）其位置如附圖Ｂ，交與乙方單獨執
    掌耕種。」益見系爭協議書之真意，僅係為方便原告單獨執掌耕種，所為之約定
    。且如上所述，訂約當時原告僅能根據其與林振財間所訂立之買賣契約，於農地
    之法令限制解除後，得請求賣方移轉所有權之債權關係而以，在辦畢所有權移轉
    登記之前，根本未取得土地「共有人」之資格，不但「土地分割契約」無從訂立
    ，連「分管契約」亦難成立。
九、綜上所述，系爭協議書既非土地分割契約書，原告據以請求被告履行契約，即屬
    無據，其訴為無理由，應予駁回。
十、因本案事證已臻明確，兩造其餘主張陳述及所提之證據，均毋庸再予審酌，附此
    敘明。
據上論結：原告之訴為無理由，依民事訴訟法第七十八條判決如主文。
中　　　華　　　民　　　國　　九十三　　年　　　一　　　月　 　十四　 　日
                                    臺灣雲林地方法院民事庭
~B法　　　官　蕭守田
右為正本係照原本作成
如對本判決上訴須於判決送達後二十日內向本院提出上訴狀。（須附繕本）
中　　　華　　　民　　　國　　九十三　　年　　　一　　　月　　 十四　　 日
~B法院書記官　詹培煌
